【裁判字號】    89,台上,439
【裁判日期】    890121
【裁判案由】    違反山坡地保育利用條例
【裁判全文】
最高法院刑事判決                                八十九年度台上字第四三九號
    上  訴  人  乙○○
                甲○○
右上訴人等因違反山坡地保育利用條例案件，不服台灣高等法院中華民國八十六年十
二月十六日第二審判決（八十六年度上訴字第三七八五號，起訴案號：台灣板橋地方
法院檢察署八十四年度偵字第二○三九九號），提起上訴，本院判決如左：
    主  文
原判決撤銷，發回台灣高等法院。
    理  由
本件原判決認定上訴人乙○○及甲○○均明知坐落台北縣三峽鎮○○段小暗坑小段第
八七四及八七五地號土地間之既成道路即舊保甲路之土地，為財政部國有財產局所有
，係經公告列為山坡地保育區之農牧用地，竟未經國有財產局之同意，並共同意圖為
自己不法之利益，於民國八十三年年初，擅自搭建鐵門壹道（寬二‧九○公尺、高一
‧九○公尺、厚十公分）之工作物，以禁止他人進入甲○○所有之同段第一一三及一
一四地號土地，嗣因同段第八八七地號土地所有權人黃永吉，無法經由該道路運送建
材至上揭土地興建工寮，經警會同台北縣三峽鎮公所人員當場查獲等情，因而撤銷第
一審之判決，改判仍論處上訴人等共同在公有山坡地內，擅自設置工作物，各處有期
徒刑六月之罪刑，固非無見。
惟查：(一)有罪之判決書，應將認定之犯罪事實及其他一切與適用法律有關之事實，明
白認定，詳記於事實欄，並在理由說明其所憑之證據，以使事實與理由兩相一致，其
論罪科刑始有根據；原判決於事實欄載稱：「上訴人等均明知坐落台北縣三峽鎮○○
段小暗坑小段第八七四及八七五地號土地間之既成道路即舊保甲路之土地，為財政部
國有財產局所有，係經公告列為山坡地保育區之農牧用地」；但上訴人等自始即辯稱
其等建造之鐵門係在私有土地上，並未占用公有地；原判決雖於理由內說明上訴人等
上開辯解不足採取，然未說明認定其等知情而故意於國有財產局所有之山坡地保育區
之農牧用地上擅自設置工作物之事實所憑之證據及論斷之理由，殊有理由不備之違法
。(二)上訴人等行為時之山坡地保育利用條例（八十七年一月七日修正公布）第三十四
條第一項規定之在公有或他人山坡地內擅自墾殖或設置工作物罪，以行為人擅自墾殖
或設置工作物，係在公有或他人山坡地內，為其構成要件，稱山坡地者，依同條例第
三條規定：「本條例所稱山坡地，係指國有林事業區、試驗用林地及保安林地以外，
經省（市）主管機關參照自然形勢、行政區域或保育、利用之需要，就合於左列情形
之一者，劃定範圍，報請行政院核定公告之公、私有土地：(一)標高在一百公尺以上者
(二)標高未滿一百公尺而其平均坡度在百分之五以上者」。是上訴人設置鐵門之所在，
是否上開規定之山坡地，與能否適用該條例論罪科刑至有關係；依原判決認定之事實
，上訴人等設置鐵門之位置，係在台北縣三峽鎮○○段小暗坑小段第八七四及八七五
土地門之舊保甲路之土地上（按即第一審卷第一○○頁所附土地複丈成果圖黃色部分
），依附卷之土地登記簿上之記載及台北縣樹林地政事務所八十六年六月三十日八六
北樹地四字第六八三六號函（附於第一審卷第一二五頁）及台灣省政府農林廳水土保
持局八十六年十月三十日八六水土企字第二四九七○號函（附於原審卷第六十六頁）
，僅能證明舊保甲路四周之土地即第一一三、一一四、八七五、八七四等地號之土地
，業經公告為山坡地，然依台北縣警察局三峽分局八十五年十二月十一日峽警松字第
一七七三九號函載稱：「乙○○、甲○○在台北縣三峽鎮○○路上裝設鐵門及堆放廢
棄車輛在地號一一三與一一四號之間之既有道路上（如地籍圖謄本），經向地政單位
查詢，該既成道路無地號，土地屬於國有財產局所有，……」（該函附於第一審卷第
七十九頁），則鐵門坐落之舊保甲路（或該函所稱之保甲路），既尚無地號，是否經
主管機關劃定並報請行政院核定公告為山坡地﹖能否謂若四周均為山坡地，夾於其內
之未登錄土地當然亦為山坡地﹖原審未詳查慎斷，遽謂舊保甲路之土地，係經公告列
為山坡地保育區之農牧用地，尚嫌率斷，且未說明為該認定所憑之證據，亦有判決不
備理由之違誤。應認原判決有撤銷發回之原因。又依原判決理由欄內之說明，上訴人
等既已拆除上開鐵門，於更審時，應就刑法第五十七條各款規定標準確實審酌，附為
明。
據上論結，應依刑事訴訟法第三百九十七條、第四百零一條，判決如主文。
中      華      民      國    八十九    年      一      月    二十一    日
                              最高法院刑事第一庭
                                  審判長法官  施  文  仁
                                        法官  張  淳  淙
                                        法官  林  永  茂
                                        法官  蕭  仰  歸
                                        法官  蔡  清  遊
      右正本證明與原本無異
                                              書  記  官
中      華      民      國    八十九    年      一      月    二十八    日


司法院資訊處製作；財團法人民間司法改革基金會備份。
